最高法院刑事判決　　　　　　九十六年度台上字第一一二一號
上　訴　人　甲○○
上列上訴人因違反著作權法案件，不服臺灣高等法院臺南分院中
華民國九十五年十二月十三日第二審更審判決（九十五年度重上
更(四)字第四七六號，起訴案號：臺灣嘉義地方法院檢察署九十二
年度偵字第一四號），提起上訴，本院判決如下：
    主  文
原判決撤銷，發回臺灣高等法院臺南分院。
    理  由
本件原判決認定：上訴人甲○○前因違反電子遊戲場業管理條例
案件，經臺灣嘉義地方法院判處有期徒刑六月，如易科罰金以三
百元折算一日確定，於民國九十一年五月二十二日准予易科罰金
執行完畢。猶不知悔改，明知如原判決附件一、二所示之影片光
碟片及附件三、四所示之音樂光碟片，分別係各該附表著作（發
行）權人欄所載公司享有著作權之錄影、錄音著作，竟基於意圖
營利而交付之犯意，自九十一年十月間起，分別以每片光碟新臺
幣（下同）二十一元或二十七元之代價，向綽號「錢筒」之不詳
年籍男子，購入他人擅自重製之上開歌曲及影片光碟；並自同時
起，在嘉義縣新港鄉○○村○○路五二號前騎樓公開陳列，以每
片光碟五十元之價格出售予不特定之人，賺取差價牟利，而侵害
上揭錄音、錄影著作權，並以此為常業。於九十一年十二月四日
，經法務部調查局嘉義巿調查站（下稱嘉義市調查站）在上址及
上訴人嘉義縣新港鄉○○村○○路一一五巷八四號之一住處當場
查獲，扣得他人擅自重製之盜版有著作權影片光碟片九百九十七
片（經被害公司提出告訴部分為六百四十九片，未經告訴部分為
三百四十八片〈即有告訴權部分剔除十八片及自不明版權部分查
出三百三十片〉）、有著作權音樂光碟片一千一百九十三片（有
版權部分九百八十五片〈其中經被害公司提出告訴部分為一百五
十片〉加上自不明版權部分查出二百零八片）及銷售價目表二片
。另扣得未查出版權影片光碟二百九十八片（即原扣六百二十八
片減查出著作權三百三十片）、及未查出版權之音樂光碟六百零
四片（即原扣押八百一十二片減去查出著作權二百零八片）等情
。因將第一審科刑判決撤銷，改判仍論處上訴人以明知為侵害著
作權之物，意圖營利而交付之方法侵害他人之著作權為常業（累
犯）罪刑（處有期徒刑一年一月），固非無見。
惟查：（一）有罪判決書所記載之犯罪事實，為論罪科刑適用法
律之基礎，故凡於適用法律有關之重要事項，必須詳加認定，明
確記載，然後於理由敘明犯罪事實所憑之證據及認定之理由，始
足為適用法律之依據。依原判決事實認定，上訴人公開陳列或意
圖營利而交付之擅自重製影片光碟、音樂光碟中，前者有未據告
訴之三百四十八片，後者有未據告訴之一千零四十三片。惟理由
內卻僅以告訴代理人吳彥虢、江文博、何明達、林松聖之指述、
告訴代理人分別提出相關著作物公開發表時以通常方法表示著作
人本名之重製封面、各公司執照及營利事業登記證、法人登記證
書、鑑識報告、印鑑證明書，及上訴人供認該等影片光碟、音樂
光碟均係擅自重製之著作物等語，認定前開未據告訴部分，亦係
擅自重製之著作物；然上開告訴代理人之指訴及渠等提出之相關
證物，似僅能證明渠等提出告訴之事實，則上訴人就未據告訴部
分犯罪事實之自白（即該等未據告訴之著作物著作權究係何人所
有、是否受著作權法之保護等等），究竟有何補強證據足以證明
與事實相符？原判決俱未調查、審認及說明，有證據調查未盡及
理由不備之違法。本院就原法院更(二)審判決發回意旨，即已指摘
及此，茲原判決仍未查證明白，致原有之違法瑕疵，依舊存在。
（二）被告之自白須非出於強暴、脅迫、利誘、詐欺、疲勞訊問
、違法羈押或其他不正之方法，且與事實相符者，始得採為證據
。此觀諸刑事訴訟法第一百五十六條第一項之規定甚明。如果被
告之自白係出於不正之方法，並非自由陳述，即其取得自白之程
序已非適法，則不問該自白之內容是否與事實相符，因其不具證
據能力，自不得採為判決之基礎。上訴人於嘉義市調查站訊問時
就上引犯罪事實，雖供認不諱，惟在原法院更(三)審及原審則堅決
否認有被訴之違反著作權法犯行，於更(三)審復辯稱：「本件完全
與我無關，我只是配合調查站辦事，當天調查站查獲時，我人在
外面工作，查獲的地點，是我岳父的家，我回家當時看到將近十
個人，我看到我岳父及太太被調查站人員叫到裡面去，我問他們
發生何事？調查站人員說我賣盜版光碟片，如果我不好好配合，
要辦我及我岳父、太太三人，還說我岳父已經七十幾歲了，你太
太還要帶小孩，叫我不要拖累他們，調查站人員說不會判刑，只
會科處罰金而已，所以要我跟他們去調查站，實際上販賣盜版光
碟片的人是向我岳父租場地的人，真實姓名地址我不知道」；另
就嘉義市調查站訊問筆錄之記載，則謂：「一開始調查站人員問
我販賣盜版光碟多久？我說不是我販賣的，調查人員說『不要講
與本案無關』，我說『不是我販賣的，你們到現場時我並不在場
』，調查人員就告訴我要配合一點，就辦輕一點，如果不配合，
就辦重一點（在我家中時，告訴我如不配合，就連我、我太太及
岳父一起辦），調查人員再次問我賣多久？我說『確實不是我賣
的』，調查人員叫我說一個日期，不要說沒有販賣，我就說『你
要我說多久？』我說『一個禮拜好不好？』調查人員就說太離譜
了，我說『不是我賣的你不相信，說一個禮拜你也不相信，不然
你要我說多久？』調查人員就說『最少你也要說二個月』」。嗣
原法院更(三)審勘驗嘉義市調查站訊問錄影帶發現：「訊問前調查
站人員先搬進幾箱扣案光碟片，調查人員問：『東西哪裡來的？
』被告（即上訴人）答：『不是我的。』調查人員問：『你現在
是否仍住在岳父家？』被告點頭，調查站人員諭知被告訴訟上之
權利，調查人員問被告何時開始販賣？被告答：『一個禮拜』，
調查人員說：『如果你要這樣說，我照這樣寫也沒關係』，被告
答：『不然你替我回答』，調查人員說：『我怎麼幫你答？一個
禮拜我不相信，但如果你要說一個禮拜，我就寫一個禮拜』，被
告答：『我沒有做，我有工作要做』，調查人員說：『如果你沒
有做，那你都叫何人來顧攤子？』調查站人員再次強調如果被告
堅持要說一個禮拜，就寫一個禮拜，調查人員說：『你是不是有
空（臺語）才做？』被告否認，調查人員告訴被告可以傳訊被告
太太及其他證人作證，調查人員說：『你說你沒有在顧攤子也沒
有關係，那是誰在看顧？我們可以傳訊其他證人來作證』，調查
站人員問被告靠什麼維生？被告答：『在嘉義一間公司上班』，
調查人員問：『你在上班時，請誰顧攤子？』被告未回答，調查
人員提示夾報目錄表予被告，問被告有無販賣目錄表上之光碟，
被告回答：『我沒有做，如果有做，帶子不只這些』，調查人員
問被告扣案光碟片的錢如何收？被告答：『用寄的』，調查人員
提示記帳本予被告：『你說十一月我們就記十一月，但資料十月
份就有了」，有勘驗筆錄乙份在卷可按（見更(三)卷第一四０頁至
第一四二頁）；則上訴人於嘉義市調查站人員訊問時，一再供稱
：「（扣案物品）不是我的」、「我沒有做，我有工作要做」、
「在嘉義一間公司上班維生」，再參酌調查人員一再告以：「你
是不是有空（臺語）才做？」、「如果你沒有做，那你都叫何人
來顧攤子？」、「你在上班時，請誰顧攤子？」、「你說你沒有
在顧攤子也沒有關係，那是誰在看顧？我們可以傳訊被告太太及
其他證人來作證」，上訴人始未再堅決否認，而上訴人供認係十
月份開始販賣等語，亦係經調查人員一再提示後，上訴人才依調
查人員之意思為答覆等情。則上揭嘉義市調查站訊問筆錄，是否
出於調查人員誘導之不正方法﹖上訴人於嘉義市調查站供認犯罪
之自白，能否認係出於自由意思﹖原判決俱未審認、說明，即逕
採納上訴人在嘉義市調查站之供述，作為判決之基礎（見原判決
正本第三頁第二六行至第四頁第四行、第四頁第二六行至第二九
行），自屬於法有違。（三）事實審法院依職權調查所得之證據
，如其內容或對同一待證事實之價值不相一致時，自應依論理法
則及經驗法則，定其取捨，並於判決理由內就此詳予說明；如就
內容顯非一致之證據，未加取捨，即併採為認事用法之基礎，自
有證據上理由矛盾及理由不備之違法。上訴人於第一審、原法院
更(二)審先後供稱：「是由綽號『錢筒』之人先將貨給我，我賣出
後，再以抽成的方式，一片抽十二、三元，如果沒有賣完的，可
以退回給他們」、「賣盜版光碟，我是有空去兼差的，一個月賺
不到一萬元」、「我是在夜市碰到『錢筒』，經他介紹，就買來
賣，單片二十幾元，雙片有的買三十幾元，都是賣一片五十元」
、「別人找我一起賣，我沒有錢進貨」、「是別人拿來叫我賣，
賣再抽成」、「一片賺十元」（見第一審卷第三二頁、第三三頁
、第四九頁、第五十頁、更(二)審卷第一００頁至第一０二頁），
顯非一致，原判決未加取捨，即併採為認定事實之基礎（見原判
決正本第五頁第十三行至第二八行），此部分採證法則之運用，
不但於法有違；且有證據上理由矛盾（即事實認定與援引作為判
決基礎之上開筆錄內容，顯相牴觸）之違法。（四）原判決於比
較新舊法後，認以九十二年七月九日修正前之著作權法及其常業
犯之規定，較有利於上訴人，而依該法關於常業犯之規定處斷。
惟上引原判決事實認定，如若無誤，則上訴人以意圖營利而交付
之方法侵害他人著作權之次數，究有幾次，原判決並未明確認定
；從而依非常業犯之違反著作權法相關規定併合處罰，與按九十
二年七月九日修正前著作權法第九十四條常業犯之規定，論上訴
人以意圖營利而交付之方法侵害他人著作權之常業犯，究係何者
對上訴人較為有利，尚非明確，致此部分事實不明，本院無從就
原判決該部分適用法律當否，為法律上之判斷。以上，或係上訴
意旨所指摘，或屬本院得依職權調查之事項，應認原判決仍有撤
銷發回更審之原因。
據上論結，應依刑事訴訟法第三百九十七條、第四百零一條，判
決如主文。
中　　華　　民　　國　九十六　年    三  　月　  八    日
                      最高法院刑事第十一庭
                          審判長法官  林　永　茂
                                法官  洪　文　章
                                法官  蘇　振　堂
                                法官  蕭　仰　歸
                                法官  何　菁　莪
      本件正本證明與原本無異
                                      書  記  官
中　　華　　民　　國　九十六　年　  三 　 月 　十四 　日
                                                    ｍ
